臺灣高雄地方法院刑事判決　　　　　　95年度簡上字第1209號
上　訴　人　高雄地方法院檢察署檢察官
上　訴　人
即　被　告　甲○○
選任辯護人　陳清和律師
上列上訴人因竊佔案件，不服本院高雄簡易庭中華民國95年8 月
17日95年度簡字第4908號第一審簡易判決（聲請案號：臺灣高雄
地方法院檢察署95年度偵字第13595 號），提起上訴，本院管轄
之第二審合議庭判決如下：
    主  文
原判決撤銷。
甲○○意圖為自己不法之利益，而竊佔他人之不動產，處有期徒
刑肆月，如易科罰金，以銀元佰元即新台幣玖佰元折算壹日，
緩刑貳年。
    事  實
一、甲○○明知附表所示地號之土地非其所有，竟意圖為自己不
    法之利益，自民國83年間某日起，未經附表所示所有權人同
    意，陸續在如附圖所示編號264-A 、264-B 、264-C 、264-
    D 、284-A 、287-A 、287-B 、288-A 區域之土地（下稱上
    開土地）周圍搭設鐵皮圍牆，內部空地則蓋有鐵皮屋供己居
    住及有時供作栽種水果之用，而竊佔供己使用（竊佔面積共
    2328平方公尺），嗣經台灣糖業股份有限公司（下稱台糖公
    司）人員於94年11月間某日發覺後，報警處理，始查知上情
    。
二、案經台糖公司訴由高雄縣政府警察局仁武分局報告臺灣高雄
    地方法院檢察署檢察官偵查並聲請簡易判決處刑。
    理  由
壹、程序部分：
一、按被告以外之人（包括證人、鑑定人、告訴人、被害人及共
    同被告等）於審判外之陳述雖不符刑事訴訟法第159 條之1
    至之4 等四條之規定，而經當事人於審判程序同意作為證據
    ，法院審酌該言詞陳述或書面陳述作成時之情況，認為適當
    者，亦得為證據；當事人、代理人或辯護人於法院調查證據
    時，知有刑事訴訟法第159 條第1 項不得為證據之情形，而
    未於言詞辯論終結前聲明異議者，視為有前項之同意，同法
    第159 條之5 定有明文。立法意旨在於傳聞證據未經當事人
    之反對詰問予以核實，原則上先予排除。惟若當事人已放棄
    反對詰問權，於審判程序中表明同意該等傳聞證據可作為證
    據；或於言詞辯論終結前未聲明異議，基於尊重當事人對傳
    聞證據之處分權，及證據資料愈豐富，愈有助於真實發見之
    理念，且強化言詞辯論主義，使訴訟程序得以順暢進行，上
    開傳聞證據亦均具有證據能力。
二、本件證人丙○○於警詢、偵查中之陳述、土地登記謄本6 紙
    、臺灣高雄地方法院檢察署履勘筆錄、高雄縣仁武地政事務
    所土地複丈成果圖、現場照片2 張、中華電信公司轉帳代繳
    收據、臺灣電力公司電費收據等，性質雖均屬傳聞證據，且
    當事人、辯護人已知上述該等證據乃傳聞證據，惟均未於言
    詞辯論終結前對該等證據內容聲明異議，本院並審酌上開證
    據作成時，應無不當取證或違法取供之情形，認為以之作為
    本案之證據亦屬適當，揆諸上開規定，是該等證據應具有證
    據能力。
貳、實體部分：
一、訊據上訴人即被告甲○○固坦承有在上開土地周圍搭設圍牆
    ，並於86年間搭蓋鐵皮屋，87年聲請設立門牌，供己居住使
    用，且曾在圍牆圍起來之中間空地種植作物等事實，惟均矢
    口否認有何竊佔之犯行，辯稱：上開土地係伊祖父留下來的
    ，並非伊所竊佔，伊係在不知情之下使用上開土地，並無竊
    佔之犯意云云。經查：
  (一)附表所示之高雄縣大社鄉○○○段287 等地號分別為附表所
    示之人所有一節，有附表所示高雄縣仁武地政事務所土地登
    記謄本共6 紙，及96年1 月17日仁地所一字第0960000393號
    函在卷可稽（見警卷第8 至10頁、本院卷第59至第62頁），
    是上開土地均非屬被告所有，堪以認定。被告於83年間起，
    未經附表所示土地所有權人之同意，陸續擅自搭蓋圍牆及增
    建鐵皮屋，內部空地則蓋有鐵皮屋供己居住及有時供作栽種
    水果之用，而對上開土地占有使用之事實，業經被告於本院
    審理時坦承不諱（本院卷第30至31頁、第79至80頁），核與
    證人即告訴代理人台糖公司員工丙○○於警詢、偵訊中指訴
    之情節相符，並有現場照片2 張在卷可資佐證（見警卷第1
    至2 頁、第15頁、95年度偵字第13595 號偵查卷宗第8 頁）
    ，且經臺灣高雄地方法院檢察署於95年6 月26日會同被告、
    告訴代理人丙○○及仁武地政事務所測量人員履勘現場，並
    製有履勘筆錄及高雄縣仁武地政事務所函覆之土地複丈成果
    圖在卷可參（上開偵查卷第18至24頁），足證被告擅自占有
    使用上開土地之面積達2328平方公尺無訛。又被告於86年間
    ，在其所搭蓋圍牆內部空地另再搭建鐵皮屋供己居住，於87
    年聲請設立門牌，且該空地偶會供作栽種水果之用等情，業
    據被告坦認在卷（見本院卷第31頁、第80頁），且有臺灣電
    力公司93年10月電費收據、中華電信股份有限公司94年11月
    轉帳代繳收據，及臺灣省高雄縣大社鄉戶政事務所門牌改編
    證明書、戶口名簿各1 紙附卷可按（見上開偵查卷第12至15
    頁），足徵被告於附圖所示土地上完成鐵皮屋之增建時間確
    係於86年間無誤，且於增建完成後遷入居住，供己使用。
  (二)被告雖辯稱：其並無竊佔之犯意云云，然被告於80年4 月間
    在上開土地填土及埋設1 條大水溝之後，於81、82年間，台
    糖公司便曾向被告表明其占用到該公司之土地等情，為被告
    於本院準備程序中所自承（見本院卷第31頁），再者，被告
    名下並無不動產，且就上開土地並無土地所有權狀乙節，亦
    迭經被告於本院準備及審理程序中坦認在卷（見本院卷第31
    、80頁），可見被告占有使用上開土地時，已明知該土地非
    其所有，仍擅自為搭蓋圍牆及鐵皮屋之行為，而有竊佔之犯
    意至明。被告及其辯護人另又辯以：被告以圍籬將高雄縣大
    社鄉○○○段287-1 、264-13、288 等地號土地圈圍起來，
    非屬竊佔犯行云云，惟查，觀諸卷附上揭之現場照片及土地
    複丈成果圖，可知被告所搭蓋之圍牆，已將上開土地完全包
    圍封死，足以排除他人使用、經過上開土地，又被告於本院
    審理中亦供承搭建圍牆之目的係方便在該處放置物品，避免
    被偷；且曾在圍牆內之空地栽種水果等語（見本院卷第80頁
    ），由此益徵，被告搭蓋圍牆之目的，在於將如附圖所示區
    域之上開土地納為己用，是被告前開所辯，非屬可採，被告
    除竊佔鐵皮屋所在之土地外，並以圍牆圈圍等方式，竊佔如
    附圖所示圍牆內土地之情，堪予認定。
  (三)綜上，被告所辯各節，俱無可採，其犯行事證明確，洵堪認
    定，應予依法論科。
二、論罪科刑：
  (一)按刑法第320 條第2 項之竊佔罪，為即成犯，於其竊佔行為
    完成時犯罪即成立，以後之繼續竊佔乃狀態之繼續，而非行
    為之繼續，最高法院66年臺上字第3118號著有判例可資參照
    。次按行為後法律有變更者，適用行為時之法律。但行為後
    之法律有利於行為人者，適用最有利於行為人之法律，刑法
    第2 條第1 項定有明文。查被告行為後，於94年1 月7 日修
    正、同年2 月2 日公布之刑法，已自95年7 月1 日開始施行
    （下稱修正後刑法），修正前刑法第320 條第2 項竊佔罪應
    依同條第1 項規定處斷，法定刑為「5 年以下有期徒刑、拘
    役或5 百元以下罰金」，而依罰金罰鍰提高標準條例第1 條
    前段、修正前刑法第33條第5 款之規定，罰金數額得提高至
    10倍，且罰金數額下限為1 元以上，然依修正後刑法第33條
    第5 款、刑法施行法第1 條之1 （於95年6 月14日增訂公布
    ，自同年7 月1 日開始施行）規定，刑法修正後前開法條之
    法定刑度為「5 年以下有期徒刑、拘役或新臺幣1 萬5 千元
    以下罰金」，罰金數額下限提高為新臺幣1 千元以上，並以
    百元計算之。是以修正後刑法之法律效果對被告而言較為不
    利，從而本件應依刑法第2 條第1 項前段，適用行為時即修
    正前刑法之規定論罪科刑（刑法第320 條第2 項之法定刑度
    並未變更，故無新舊法比較之問題，附此敘明）。是核被告
    所為係犯刑法第320 條第2 項之竊佔罪，應依同條第1 項規
    定處斷。公訴人雖未就被告83年起至87年間期間之竊佔行為
    ，及被告所搭蓋圍牆圈圍之上開土地部分（除鐵皮屋占用部
    分外，面積達2322平方公尺）之竊佔犯行於起訴書書犯罪事
    實欄中敘明，惟該部分犯行與已敘及部分，有實質上一罪關
    係，為起訴效力所及，本院自得併予審理，併此敘明。
  (二)本件被告犯罪事證明確，原審予以論罪科刑，固非無見，惟
    查，被告竊佔之土地為如附表所示高雄縣大社鄉○○○段28
    7 等地號之土地，面積共計2328平方公尺，已如前述，原審
    誤認被告竊佔範圍僅包含同段287 、264 地號土地，且所竊
    佔之土地面積共計26平方公尺（287 地號部分佔用面積為25
    平方公尺、264 地號部分佔用面積為1 平方公尺），且誤認
    竊佔之時間係自87年間起，均有未恰。公訴人上訴意旨執此
    指摘原判決不當，為有理由，自應由本院將原判決撤銷改判
    。至被告上訴意旨以前開情詞置辯請求輕判，惟原判決除未
    論及上開有罪部分外，就原起訴事實所為認事用法，並無不
    當，此業經本院認明如前，是其上訴並無理由，併予敘明。
    爰審酌被告貪圖私利，自83年間起即陸續以搭蓋圍牆、鐵皮
    屋之方式，擅自佔用上開土地迄95年間，佔用之面積達2328
    平方公尺，惟念及被告除本件犯行外，未因他罪而受有期徒
    刑以上之宣告，有臺灣高等法院被告前案紀錄表1 份在卷可
    參，素行尚可，又被告已拆除地上物，將土地回復原狀並交
    還台糖公司，並賠償台糖公司之損害，此有和解書、第一商
    業銀行收據各1 紙附卷可考（見本院卷第66、67頁），又被
    害人財政部國有財產局代理人謝明煌、及被害人高雄縣仁武
    鄉公所代理人梁師發均於本院審理中表示不再追究之意，故
    堪認被告已有悔意，被害人之損害已獲得減輕等一切情狀，
    量處如主文第2 項所示之刑。又查，被告行為時之刑法第41
    條第1 項前段規定：「犯最重本刑為5 年以下有期徒刑以下
    之刑之罪，而受6 個月以下有期徒刑或拘役之宣告，因身體
    、教育、職業、家庭之關係或其他正當事由，執行顯有困難
    者，得以1 元以上3 元以下折算1 日，易科罰金。」又被告
    行為時之易科罰金折算標準，修正前罰金罰鍰提高標準條例
    第2 條前段（自95年7 月1 日起已刪除）規定，就其原定數
    額提高為100 倍，則本件被告行為時之易科罰金折算標準，
    應以銀元300 元折算1 日，經折算為新臺幣後，即應以新臺
    幣900 元折算1 日。惟修正後刑法第41條第1 項前段已變更
    為：「犯最重本刑為5 年以下有期徒刑以下之刑之罪，而受
    6 個月以下有期徒刑或拘役之宣告者，得以新臺幣1 千元、
    2 千元或3 千元折算1 日，易科罰金。」比較修正前後易科
    罰金之折算標準，以修正公布施行前之規定較有利於被告，
    自應依刑法第2 條第1 項前段，適用修正前刑法第41條第1
    項前段規定，諭知被告易科罰金之折算標準。
  (三)末按犯罪在刑法前開修正施行前，而於施行後裁判，則其緩
    刑之宣告，應適用修正後刑法第74條之規定（最高法院95年
    第8 次刑事庭會議決議參照），查被告未曾受有期徒刑以上
    刑之宣告，有前揭前案紀錄表及本院被告院內索引卡紀錄表
    各1 份在卷可考，其因一時失慮誤蹈法網，經此科刑教訓，
    應能知所警惕而無再犯之虞，且被告業與告訴人台糖公司達
    成和解，並賠償告訴人之損害，有前揭和解書、第一商業銀
    行收據各1 紙等在卷可憑，且被害人財政部國有財產局、高
    雄縣仁武鄉公所均表示不願追究，已如前述，堪認確有悔意
    ，本院認其所受刑之宣告以暫不執行為適當，爰依刑法第74
    條第1 項第1 款規定併予宣告緩刑2 年，以啟自新。
據上論斷，應依刑事訴訟法第455 條之1 第1 項、第3 項、第36
9 條第1 項前段、第364 條、第299 條第1 項前段，刑法第2 條
第1 項前段、第320 條第2 項，修正前刑法第41條第1 項前段，
修正後刑法第74條第1 項第1 款，刑法施行法第1 條之1 ，修正
前罰金罰鍰提高標準條例第2 條，判決如主文。
本案經檢察官乙○○到庭執行職務。
中　　華　　民　　國　　96　　年　　3 　　月　　21　　日
                  刑事第十庭  審判長法  官  陳玉聰
                                    法  官  莊珮吟
                                    法  官  鄭凱文
以上正本證明與原本無異。
不得上訴。
中　　華　　民　　國　　96　　年　　3 　　月　　21　　日
　　　　　　　　　　　　　　　　　　書記官　林慧芬
附錄本案論罪科刑法條：
修正前中華民國刑法第320條
意圖為自己或第三人不法之所有，而竊取他人之動產者，為竊盜
罪，處5 年以下有期徒刑、拘役或5 百元以下罰金。
意圖為自己或第三人不法之利益，而竊佔他人之不動產者，依前
項之規定處斷。
前二項之未遂犯罰之。
《附表》
┌──┬─────┬────┬──┬────┬────┬────┐
│編號│圖示位置  │地號（高│面積│所有權人│卷    證│使用情形│
│    │          │雄縣大社│（平│        │（土地登│        │
│    │          │鄉蜈蜞潭│方公│        │記謄本）│        │
│    │          │段）    │尺）│        │        │        │
├──┼─────┼────┼──┼────┼────┼────┤
│1   │264-A     │第264-13│119 │台糖公司│警卷第9 │圍牆內空│
│    │          │號      │    │        │頁      │地      │
├──┼─────┼────┼──┼────┼────┼────┤
│2   │264-B     │第264-17│35  │財政部國│本院第60│圍牆內空│
│    │          │號      │    │有財產局│頁      │地      │
├──┼─────┼────┼──┼────┼────┼────┤
│3   │264-C     │第264-17│40  │財政部國│本院卷第│圍牆內空│
│    │          │號      │    │有財產局│60頁    │地      │
├──┼─────┼────┼──┼────┼────┼────┤
│4   │264-D     │第264-13│1   │台糖公司│警卷第9 │鐵皮屋  │
│    │          │號      │    │        │頁      │        │
├──┼─────┼────┼──┼────┼────┼────┤
│5   │284-A     │第284-1 │16  │高雄縣仁│本院卷第│圍牆內空│
│    │          │號      │    │武鄉公所│61頁    │地      │
├──┼─────┼────┼──┼────┼────┼────┤
│6   │287-A     │第287-1 │1939│台糖公司│警卷第10│圍牆內空│
│    │          │號      │    │        │頁      │地      │
├──┼─────┼────┼──┼────┼────┼────┤
│7   │287-B     │第287-1 │25  │台糖公司│警卷第10│鐵皮屋  │
│    │          │號      │    │        │頁      │        │
├──┼─────┼────┼──┼────┼────┼────┤
│8   │288-A     │第288號 │153 │台糖公司│本院卷第│圍牆內空│
│    │          │        │    │        │62頁    │地      │
└──┴─────┴────┴──┴────┴────┴────┘
